【裁判字號】    98,消債抗,47
【裁判日期】    980331
【裁判案由】    更生事件之抗告
【裁判全文】
臺灣臺南地方法院民事裁定          98年度消債抗字第47號
抗  告  人  甲○○
上列抗告人因消費者債務清理條例事件聲請更生，對於中華民國
98年1 月10日本院97年度消債更字第1070號裁定提起抗告，本院
裁定如下：
    主  文
抗告駁回。
抗告程序費用新臺幣壹仟元由抗告人負擔。
    理  由
一、抗告意旨略以：
（一）抗告人前曾依照銀行公會辦理消費金融案件無擔保債務協
      商，自民國95年8月起，每月繳納新台幣（下同）25,173
      元，已繳納19期，合計470,134元。嗣因抗告人於96年5月
      間罹患胃潰瘍及食道逆流，致無法維持原來之工作，而以
      打零工為主。因此抗告人於95年8月10日協商以來，每月
      還款25,173元，因身體狀況不佳收入減少，不得已至97
      年4月毀諾。
（二）抗告人原經營之昊欣有限公司於95年5月股東改組申請暫
      停營業，最後於97年6月11日辦理停業登記，自95年5月開
      始，抗告人改以論件計酬之方式每月賺取35,000元，其中
      大日行每月12,000元、昱鑫企業社每月8,000元及南科影
      印店15,000元。抗告人並提出3名子女之所得及財產清單
      及抗告人臺南市第三信用合作社之活期儲蓄存款存摺及股
      票資料於原審可證，足徵抗告人確已盡最大努力償還債務
      。爰依法提起抗告，請求廢棄原裁定等語。
二、按債務人與金融機構協商成立者，不得聲請更生或清算，但
    因不可歸責於己之事由，致履行顯有重大困難者，不在此限
    ；本條例施行前，債務人依金融主管機關協調成立之中華民
    國銀行公會會員辦理消費金融案件無擔保債務協商機制與金
    融機構成立之協商，準用前項之規定，消費者債務清理條例
    第151條第5項、第6項分別定有明文。又聲請更生或清算不
    合程式或不備其他要件者，法院應以裁定駁回之，但其情形
    可以補正者，法院應定期間先命補正，復為同條例第8條所
    明定。衡諸債之關係，係以當事人間之信賴關係為基礎，為
    社會經濟組織之重要支柱，故當事人於以法律行為追求自己
    之利益之際，亦應顧及對方之利益，並考量債權債務在社會
    上之作用，本於誠實及信用之原則，行使債權及履行債務。
    是對於已陷入經濟上困境之消費者，若任其於惡性循環之債
    務窘境中生存，將衍生嚴重之社會問題，難以維持安定之社
    會經濟秩序，故為兼顧債權人、債務人雙方之利益，對陷於
    經濟上困境之消費者，乃允其於消費者債務清理條例施行後
    ，得選擇以重建型之更生程序或清算型之清算程序清理其債
    務，藉以妥適調整債務人與債權人及其他利害關係人間之權
    利義務關係，保障債權人獲得公平受償，並謀求消費者經濟
    生活之重建復甦機會。惟對於已與金融機構協商成立，或於
    本條例施行前，已依金融主管機關協調成立之中華民國銀行
    公會會員辦理消費金融案件無擔保債務協商機制與金融機構
    成立協商之債務人，若非因不可歸責於己之事由，致履行顯
    有重大困難，自有違債權契約為誠信契約之本旨，故依消費
    者債務清理條例第151條第6項準用同條第5項前段之規定，
    不得聲請更生或清算，應駁回其更生之聲請，始能避免肇致
    道德危險。
三、經查：
（一）抗告人曾依金融主管機關協調成立之中華民國銀行公會會
      員辦理消費金融案件無擔保債務協商機制與國泰世華銀行
      等金融機構成立協商，約定自95年8月份起，分80期，利
      率0%，每月25,173元分期償還等情，有抗告人提出之協商
      繳款紀錄說明及台新銀行97年9月23日台新債協97法清字
      第40217號函附協議書、無擔保債務還款計畫附於原審卷
      足憑，堪信為真實。
（二）又依消費者債務清理條例第151條第5、6項規定：「債務
      人與金融機構協商成立者，不得聲請更生或清算。但因不
      可歸責於己之事由，致履行顯有重大困難者，不在此限。
      本條例施行前，債務人依金融主管機關協調成立之中華民
      國銀行公會會員，辦理消費金融案件無擔保債務協商機制
      與金融機構成立之協商，準用前項之規定。」，所謂因不
      可歸責於己之事由，致履行顯有重大困難之情形，應係指
      債務人與最大債權金融機構協商「成立後」，債務人之經
      濟狀況、生活等客觀事實有顯著變動者而言，亦即債務清
      償方案成立後，固由債務人按其條件履行，惟須於其後發
      生情事變更，在清償期間因不可歸責於己之事由，而有收
      入或收益不如預期或支出增加之情形，致該還款方案履行
      困難甚或履行不能，始能聲請更生或清算。此項規定旨在
      避免債務人任意毀棄已成立之協商，濫用更生或清算之裁
      判上債務清理程序，況該債務清償方案係經當事人行使程
      序選擇權所為之債務清理契約，債務人自應受該還款協議
      所拘束。
（三）抗告人係於95年間與全體無擔保債權銀行成立協商，還款
      條件為「自95年8月份起，分80期，利率0%，每月25,173
      元依各債權銀行債權金額比例清償各項債務，至全部清償
      為止」，此有協議書在卷可按，而衡諸協議書之內容，亦
      有抗告人之親筆簽名，表示抗告人同意協商之還款條件，
      而抗告人既同意協商還款內容，依前揭說明，抗告人自應
      受協議內容之拘束；況且，抗告人既有接受或拒絕該協商
      條件之權利，縱該協商方案係出於債權銀行片面所訂立，
      然該協商方案之利率已遠較原本之利率為低，足徵債權銀
      行已做讓步與妥協，對於抗告人而言，並無顯失公平或限
      制抗告人權利之行使或加重債務人責任之情事，抗告人更
      應戮力還款，而非率然毀諾。
（四）惟抗告人於95年8月與債權銀行成立協商後，約定每月償
      還25,173元，自95年8月第一次繳款，迄97年5月最後一次
      繳款，共繳納17期始毀諾。而抗告人自陳其自95年5月起
      至聲請更生時（97年9月8日），每月收入約35,000元，每
      月生活必要支出為8,166元、扶養支出20,000元（參原審
      卷之財產及收入狀況說明書、扶養費收據及大日行、昱鑫
      企業社及南科影印店維修費用收據各1份），足徵抗告人
      於協商前即已每月收入35,000元，債務清償期間並無債務
      增加或財產收入減少之重大變化，縱抗告人主張因罹患疾
      病，然抗告人收入並未有減少情形，抗告人生理疾病似不
      足以影響抗告人收入能力，因此抗告人應無理由於債務未
      增加，而積極財產亦未減少之情況下，突於97年5月毀諾
      ，不依協商條件履行債務。本件收入支出情形與聲請更生
      時未有不同，而無情事變更情形，自無「不可歸責於己之
      事由，致履行顯有重大困難」之情事存在。再者，單以抗
      告人每月收入35,000元計算且抗告人亦未曾提出確係向他
      人借款之證據，抗告人何以有能力足可負擔上開費用（每
      月協商額、扶養費及個人生活費共計53,339元）？抗告人
      是否據實陳報收入情形，本院亦有所存疑？從而，抗告人
      所主張每月收入扣除扶養費及個人生活必要支出後，已不
      足支付協商月付款之情形，既為協商當時已存在之事實，
      而非協商成立後始發生之情事，抗告人仍願意以每月還款
      25,173元之條件與債權銀行達成協商合意，依誠實信用原
      則，抗告人自當依約履行，縱抗告人為償還債務，必須經
      歷履行期間較不寬裕之經濟生活，然此乃抗告人於負擔債
      務時即得預見，抗告人更應節省開支，戮力還款，自不得
      於與金融機構成立協商後，又率爾聲請依更生程序清理其
      債務。
（五）末債務清償方案既係經當事人於本條例施行前行使選擇權
      所合意成立之債權契約，債務人自應受該成立之契約所拘
      束，如認該協商成立之清償方案其後有不適當履行之情形
      ，仍應誠實面對債務，誠意向債權人協商謀求更合理之清
      償方案，而非輕率毀諾，逕為聲請更生清理程序。本件抗
      告人既於本條例施行前與債權人銀行等銀行成立協商，每
      月償還25,173元，且已依協商方案履行，如事後有履行不
      便之情形，認清償方案應予適當調整，可依97年5月中華
      民國銀行公會決議，金融機構就曾經參加95年度債務協商
      毀諾客戶提供「個別協商一致性方案」及對有繳款困難之
      債務協商持續履約客戶提供「變更債務協商協議書方案」
      ，抗告人自當循此途徑以求解決，方符合本條例兼顧保障
      債權人公平受償及重建復甦債務人經濟生活之立法目的，
      是以，抗告人率予毀諾，逕為聲請本件更生，亦有不當。
（六）綜上各情，抗告人於履行協商債務清償期間，其財產收入
      支出並無明顯重大變化之情況下，已難謂抗告人有何履行
      顯有重大困難之情事存在，且抗告人所提出之證據，亦不
      足以證明其確有「因不可歸責於己之事由致履行顯有重大
      困難」之情形，自與消費者債務清理條例第151條第5項之
      要件，顯有未合。
四、綜上所述，本件抗告人既無不可歸責於己之事由，致履行顯
    有重大困難之情形，已與首揭消費者債務清理條例所定得聲
    請更生程序以清理債務之要件不符，顯然其聲請更生即屬要
    件不備，且無從補正。從而，原裁定駁回其更生之聲請並無
    不適。抗告意旨仍指摘原裁定不當，求予廢棄另為裁定，為
    無理由，應予駁回。
五、據上論結，本件抗告為無理由，依消費者債務清理條例第15
    條，民事訴訟法第495 條之1第1項、第449條第1項、第95條
    、第78條，裁定如主文。
中    華    民    國    98    年    3     月    31    日
                  民事第二庭  審判長法  官   林念祖
                                    法  官   陳賢德
                                    法  官   田玉芬
以上正本係照原本作成。
本裁定不得抗告。
中    華    民    國    98    年    3     月    31    日
                                    書記官   劉紀君


司法院資訊處製作；財團法人民間司法改革基金會備份。
